【裁判字號】    89,上易,1744
【裁判日期】    890714
【裁判案由】    侵占
【裁判全文】
臺灣高等法院刑事判決                  八十九年度上易字第一七四四號
    上  訴  人
    即  被  告  庚○○
    選任辯護人  莫家駿
右上訴人因侵占案件，不服臺灣板橋地方法院八十七年度自字第五０八號，中華民國
八十九年三月二十七日第一審判決，提起上訴，本院判決如左：
    主      文
原判決撤銷。
本件自訴不受理。
    理      由
一、自訴意旨略以：被告庚○○為郭長榮妻戴君實之弟。郭長榮與戴君實兩夫妻因年
    事已高，乏人照拂，為進入台灣省私立台北仁濟院安養，遂於七十五年間將戴君
    實與己○於六十九所共同購買座落於台北縣板橋市○○路○段一０五巷一弄十六
    號三樓之房屋全權委由己○出賣，而於八十三間出售共賣得價款新台幣（下同）
    三百六十萬元，其中由戴君實分得價金二百萬元，同時由己○將二百萬交由庚○
    ○以其妻戴王英之名義代為存入郵局保管。嗣後戴君實於八十四年間病逝於仁濟
    安養院，郭長榮隨即於八十五初返回大陸江蘇省鹽城縣定居，因經濟因難於八十
    六年十月二十二日函請被告返還代為保管之二百萬元及戴君實原交由被告代為保
    管內有新台幣七十萬元、美金一萬元、手鐲一支、一兩重黃金元寶二只、二錢重
    金戒指二只之皮包一只，詎被告於八十六年十二月十三日回函稱該二百萬元係其
    代己○所保管，並非屬戴君實或郭長榮所有，拒絕返還，另以該皮包內之美金兌
    換為新台幣連同原有之新台幣共得新台幣一百零六萬元，除花用在戴君實生前照
    顧及死後喪葬費用共計六十萬元外，剩餘四十萬元兌換成美金交由郭長榮帶回大
    陸等語，而就首飾部分則隻字未提，顯已將其所代為保管之上開二百萬元及首飾
    侵占入己，郭長榮見信後，氣憤不已，引發腦溢血，於八十七年一月十七日不治
    死亡，經郭長榮在大陸之前配偶甲○○、其子戊○、丁○、丙○等四人於八十七
    年十一月二十五日向原審法院提起自訴，因認被告涉犯刑法侵占罪嫌云云。
二、按告訴乃論之罪，其告訴應自得為告訴之人知悉犯人之時起，於六個月內為之，
    刑事訴訟法第二百三十七條第一項定有明文。而於直系血親、配偶或同財共居親
    屬間或其他五親等內血親或三親等內姻親之間，犯刑法侵占各條之罪者，須告訴
    乃論，此刑法第三百三十八條規定準用同法第三百二十四條之規定自明。茲查被
    告庚○○係被害人郭長榮之妻戴君實之胞弟，則被告與被害人郭長榮係屬二親等
    之旁系姻親，依上開法條規定，本件自訴被告之侵占罪，自須告訴乃論始予受理
    。茲依自訴意旨以被告庚○○於八十三年間代為保管戴君實因售屋所分得之價金
    二百萬元及另保管戴君實所交付之上揭首飾，被告並以其妻戴王英之名義將其中
    二百萬元代存入郵局，嗣戴君實於八十四年十一月十九日逝世，上開財物因而由
    被害人郭長榮繼承，郭長榮並因在台乏人照顧，於八十五年三月二十八日返回中
    國大陸江蘇省老家定居，因生活之需，而於八十六年十一月十九日書函請被告返
    還所代為保管之財物，此據自訴代理人乙○○供明在卷，並經自訴代理人提出由
    郭長榮於八十六年十一月十九日書立函寄被告之信函影本乙件在卷為證。嗣被告
    於八十六年十二月十三日函覆稱：該二百萬元係其代己○所保管，並非代戴君實
    保管該二百萬元，自亦非屬郭長榮所有，另其代戴君實保管之皮包一只，其中內
    所放之美金兌換為新台幣連同原有之新台幣共計新台幣一百零六萬元，除花用在
    生前照顧戴君實及死後喪葬費用共計六十萬元外，剩餘四十萬元兌換成美金交由
    郭長榮帶回大陸等語，亦有由自訴代理人所提出被告於八十六年十二月十三日所
    書立之信函乙件在卷可證，信中被告並對郭長榮多所指責，且明無可返還郭長
    榮之財物，依此，苟依自訴意旨所指述被告前曾代為保管戴君實所有前揭金錢及
    首飾等物，惟被告已於上開信函中向戴君實之繼承人郭長榮表明並無可返還所謂
    戴君實之財物，則郭長榮若認被告有侵佔其所繼承自戴君實財物之行為，應於八
    十六年十二月間接獲被告上開信函即已知悉，自應自此時起算六個月之告訴期間
    ，詎本件自訴，迄至八十七年十一月二十五日始向原審法院呈遞自訴狀，顯己逾
    六個月之告訴期間。至郭長榮與戴君實因屬夫妻，於戴君實在八十四年十一月十
    九日逝世時，因基於繼承人身分而繼承戴君實所遺留之財物，則其以所有財物遭
    被告侵占，而得以提起告訴，乃係基於物之所有人身分，並係基於與被告間有上
    述之親屬關係，而取得告訴權。是郭長榮乃係基於與被告間之特定身分，於被告
    涉嫌犯罪時，而取得對被告之告訴權，此乃專屬於郭長榮一身之告訴權。至本件
    自訴人甲○○、戊○、丁○、丙○並非被告涉嫌犯罪當時之直接被害人，自無獨
    立之告訴權可言，又刑事訴訟法第二百三十三條第二項雖規定，被害人已死亡者
    ，得由其配偶，直系血親、三親等內之旁系血親、二親等內之姻親或家長家屬告
    訴，惟其但書規定，告訴乃論之罪，不得與被害人明示之意思相反，依此規定，
    上開配偶等人於被害人死亡後得提起告訴，並非屬獨立告訴，其告訴期間（告訴
    乃論之罪）仍係從被害人知悉時起算。本件依前所述，郭長榮於八十六年十二月
    間接獲被告之信函即知悉被告拒絕返還郭長榮所稱戴君實委請被告代為保管之財
    物，嗣郭長榮未提出告訴，而於八十七年一月十七日逝世，惟郭長榮之配偶甲○
    ○及其子戊○、丁○、丙○等人遲至八十七年十一月二十五日始遞狀提起自訴，
    顯已逾被害人郭長榮所得提起告訴之六個月期間，而查告訴乃論之罪，已不得為
    告訴者，不得再行自訴，至不得提起自訴而提起者，應諭知不受理之判決，刑事
    訴訟法第三百二十二條及第三百三十四條定有明文，茲本件自訴人甲○○等人於
    被害人郭長榮已死亡後，就告訴乃論之罪，於逾被害人郭長榮所得提起告訴之期
    間始行提出自訴，顯於法不合。原審就自訴人提起本件自訴是否合於法定要件疏
    未先為程序上之審查，遽認自訴人提起本件自訴於法並無不合，而逕為實體上之
    審理，並予以論罪科刑，顯有未當，是原判決既有可議，自應由本院予以撤銷，
    依上揭法條規定，改判本件自訴不受理。
據上論斷，應依刑事訴訟法第三百六十九條第一項前段、第三百六十四條、第三百三
十四條，判決如主文。
中      華      民      國    八十九    年      八      月      三      日
                            臺灣高等法院刑事第三庭
                                審判長法  官  張  連  財
                                      法  官  李  英  勇
                                      法  官  張  傳  栗
右正本證明與原本無異。
不得上訴。
                                      書記官  王  秀  雲
中      華      民      國    八十九    年      八      月      七      日


司法院資訊處製作；財團法人民間司法改革基金會備份。
